ACORDAO-COMPLETO-2349700

ACÓRDÃO 3525/2019 ATA 13/2019 - PRIMEIRA CÂMARA

VISTOS, relatados e discutidos estes autos em que se aprecia recurso de reconsideração interposto por Oswaldo Braga Júnior e Marcos Trajano em face do Acórdão 2808/2018-TCU-Primeira Câmara, por meio do qual o Tribunal julgou suas contas irregulares, imputou-lhes débito e aplicou-lhes multa,
ACORDAM os Ministros do Tribunal de Contas da União, reunidos em Sessão da 1ª Câmara, diante das razões expostas pelo Relator, em:
9.1. com fundamento no arts. 32, inciso I, e 33 da Lei 8.443/1992, conhecer e negar provimento ao presente recurso de reconsideração, mantendo-se inalterado o Acórdão 2808/2018-TCU-Primeira Câmara;
9.2. dar ciência deste acórdão aos recorrentes.

Recurso de reconsideração interposto por Oswaldo Braga Júnior e Marcos Trajano em face de acórdão, por meio do qual o Tribunal julgou irregulares suas contas e lhes condenou ao pagamento de débito e multa.

Primeira Câmara

Entidades/órgãos do Governo do Estado de Minas Gerais.

3. Recorrentes: Marcos Trajano (XXX.276.806-XX); Oswaldo Braga Junior (XXX.900.906-XX).

13.1. Ministros presentes: Walton Alencar Rodrigues (Presidente), Benjamin Zymler, Bruno Dantas (Relator) e Vital do Rêgo.
13.2. Ministros-Substitutos presentes: Augusto Sherman Cavalcanti e Weder de Oliveira.

ACORDAO-COMPLETO-2365516

Acórdão 7060/2019 - Primeira Câmara

MOVIMENTO GAY DE MINAS

BRUNO DANTAS

Ministro Walton Alencar Rodrigues.

Cuidam os autos de recurso de reconsideração interposto por Oswaldo Braga Júnior e Marcos Trajano (peça 80) , contra o Acórdão 2808/2018-TCU-Primeira Câmara - (peça 61) .
A tomada de constas especial que deu origem a estes autos foi instaurada pelo extinto Ministério da Cultura, pasta incorporada ao Ministério da Cidadania, em razão da impugnação parcial das despesas realizadas no âmbito dos convênios 728/2005 (Siafi 555084) e 335/2006 (Siafi 566893) , cujos objetos eram, respectivamente, apoiar o projeto "Valorizando a cultura GLBT" e a realização do festival cultural GLBT.
A deliberação recorrida apresentou o seguinte teor:
"9.1. considerar revéis o Movimento Gay de Minas, Marcos Trajano e Oswaldo Braga Junior, para todos os efeitos, com fundamento no art. 12, § 3º, da Lei 8.443/1992, dando-se prosseguimento ao processo;
9.2. julgar irregulares, com fundamento nos arts. 1º, I, 16, III, "c", 19 e 23, III, da Lei 8.443/1992, as contas do Movimento Gay de Minas, de Marcos Trajano e de Oswaldo Braga Junior, e condená-los, solidariamente, ao pagamento das quantias a seguir especificadas, com a fixação do prazo de quinze dias, a contar da notificação, para que comprovem, perante este Tribunal, nos termos do art. 214, III, "a", do RI/TCU, o recolhimento da dívida ao Fundo Nacional da Cultura, atualizada monetariamente e acrescida dos juros de mora, calculados a partir da data discriminada até a data do recolhimento, na forma prevista na legislação em vigor:
Convênio 728/2005:
	 DATA 
	VALOR 
	NATUREZA 

	11/7/2006 
	24.033,73 
	Débito 

	12/6/2009 
	25.000,00 
	Débito 

Convênio 335/2006:
	 DATA 
	VALOR 
	NATUREZA 

	01/09/2006 
	22.041,43 
	Débito 

	26/2/2010 
	2.427,06 
	Crédito 

	29/3/2010 
	2.475,47 
	Crédito 

	20/5/2010 
	2.545,48 
	Crédito 

	7/6/2010 
	2.953,18 
	Crédito 

9.3. aplicar a multa de R$ 35.000,00 (trinta e cinco mil reais) , individualmente, ao Movimento Gay de Minas, a Marcos Trajano e a Oswaldo Braga Junior, com fundamento nos arts. 19, caput, e 57 da Lei 8.443/1992, fixando-lhes o prazo de quinze dias, a contar da notificação, para a comprovação, perante este Tribunal, nos termos do art. 214, III, "a", do RI/TCU, do recolhimento da dívida ao Tesouro Nacional, atualizada monetariamente desde a data desta deliberação até a do efetivo recolhimento, se for paga após o vencimento, na forma da legislação em vigor;
9.4. autorizar, desde logo, nos termos do art. 28, inciso II, da Lei 8.443/1992, a cobrança judicial das dívidas, caso não atendida as notificações;
9.5. encaminhar cópia da presente deliberação à Procuradoria da República em Minas Gerais, como previsto no art. 16, § 3º, da Lei 8.443/1992.
Admitido o processamento do recurso, porquanto preenchidos os requisitos previstos no art. 33 da Lei 8.443/1992, conferi efeito suspensivo aos itens 9.2, 9.3 e 9.4 do acórdão recorrido em relação aos  recorrente  (peça 85) .
Instruído o presente feito, faço reproduzir, com os ajustes que julgo pertinentes, o exame técnico e o encaminhamento oferecidos pela Secretaria de Recursos deste Tribunal (peça 97) , que contou com a anuência do corpo diretivo da unidade (peças 98 e 99) e do Ministério Público junto ao TCU (peça 100) :
"2.	Trata-se de Tomada de Contas Especial instaurada pelo Ministério da Cultura contra o Movimento Gay de Minas (MGM) , Marcos Trajano e Oswaldo Braga Junior, em razão da impugnação parcial das despesas realizadas no âmbito dos convênios 728/2005 (Siafi 555084) e 335/2006 (Siafi 566893) , cujos objetos eram, respectivamente, apoiar o projeto "Valorizando a cultura GLBT" e a realização do festival cultural GLBT.
 2.1. Os convênios 728/2005 e 335/2006 tiveram vigência de 31/12/2005 a 3/10/2010 e 24/8/2006 a 22/9/2006, respectivamente (peça 3, p. 1) .
2.2. O convênio 728/2005 previa um valor total de R$ 164.860,00, sendo R$ 130.000,00 como parte da concedente e R$ 34.860,00 referente à contrapartida. O convênio 335/2006 previa o valor de R$ 43.780,00, sendo R$ 35.000,00 da concedente e R$ 8.780,00 de contrapartida (peça 2, p. 197) .
2.3. Nos termos do relatório do acórdão recorrido (peça 63) , o Convênio 728/2005 teve repasse efetuado em R$ 70.000,00 (peça 1, p. 266) . Após exame dos extratos bancários da conta específica e dos documentos de prestação de contas, foi impugnado o montante de R$ 49.033,73, devido a despesas realizadas sem previsão no plano de trabalho, contrapartida não integralizada, pagamentos a dirigente da convenente (contrariando o termo do convênio) , pagamento de tarifas bancárias, pagamento a maior, não comprovação de despesas pagas às custas do ajuste, e não devolução de saldo não utilizado. 
2.4. No âmbito do convênio 335/2006, foi repassado o montante de R$ 35.000,00, dos quais estão sendo contestado R$ 22.041.43, devido à não integralização da contrapartida pela convenente e a realização de despesas após o término da vigência. Neste ajuste, a entidade acordou o parcelamento do débito e efetuou pagamento de quatro parcelas, no valor total de R$ 10.401,19.
2.5. No âmbito do TCU, os responsáveis foram citados, mas permaneceram revéis, apesar de Oswaldo Braga Junior e Marcos Trajano terem requerido prazo adicional, que lhes foi concedido (peça 56) .
2.6. O débito é decorrente da não comprovação da boa e regular aplicação dos recursos transferidos em razão, especialmente, da impugnação de despesas e não aplicação da contrapartida dos Convênios 728/2005 e 335/2006. 
2.7. A despeito disso, esta Corte decidiu, por meio do Acórdão 2808/2018-TCU-Primeira Câmara (peça 61) , transcrito anteriormente, julgar irregulares suas contas, condenando-os em solidariedade ao ressarcimento do débito, além de aplicar-lhes multa individual.
2.8. Não satisfeitos com o julgado, os Srs. Oswaldo Braga Junior e Marcos Trajano interpuseram recurso de reconsideração (peça 80) , objeto do presente exame.
ADMISSIBILIDADE
3.	Reitera-se o exame preliminar de admissibilidade (peça 81) , ratificado pelo Ministro-Relator (peça 85) , que concluiu pelo conhecimento do recurso objeto da peça 80, nos termos dos artigos 32, inciso I, e 33 da Lei 8.443/1992, suspendendo-se os efeitos dos itens 9.2, 9.3 e 9.4 do Acórdão 2808/2018-TCU-Primeira Câmara em relação aos recorrentes e aos demais responsáveis condenados em solidariedade.
MÉRITO
4.	Delimitação
4.1. Constitui objeto do recurso verificar as seguintes questões:
	a) se foram observados os princípios do contraditório e da ampla defesa (peça 80, p. 4-7) ;
	b) se é possível comprovar a regularidade das contas (peça 80, p. 8-12) .
3.	Reitera-se o exame preliminar de admissibilidade (peça 81) , ratificado pelo Ministro-Relator (peça 85) , que concluiu pelo conhecimento do recurso objeto da peça 80, nos termos dos artigos 32, inciso I, e 33 da Lei 8.443/1992, suspendendo-se os efeitos dos itens 9.2, 9.3 e 9.4 do Acórdão 2808/2018-TCU-Primeira Câmara em relação aos recorrentes e aos demais responsáveis condenados em solidariedade.
5.	Da observância aos princípios do contraditório e da ampla defesa
5.1. O recorrente argui pela nulidade do Acórdão 2808/2018-TCU-Primeira Câmara, tendo em vista os seguintes argumentos: 
	a) os recorrentes apresentaram pedido de dilação de prazo e acesso remoto ao processo, notadamente aos documentos que instruem a tomada de contas especial. O feito correu sem que os responsáveis ou seus procuradores tivessem resposta desses requerimentos. Reconhece-se que há previsão regulamentar no âmbito dessa Corte de Contas que o deferimento do pedido de prorrogação de prazo não necessita de comunicação. No entanto, no caso em tela, não se trata somente do mero pedido de prorrogação de prazo, mas de requerimento de acesso aos autos sem os quais não podem os recorrentes se manifestar;
	b) a parte final do § 2° do art. 8° da Resolução 170/2004 deste Tribunal é ilegal. A mera disposição de que o deferimento dos pedidos de prorrogação dispensa a comunicação fere o direito de comunicação reconhecido por lei. A prorrogação por prazo insuficiente motivaria a possibilidade do manejo do recurso de agravo, por exemplo. Assim, o disposto na resolução não pode prevalecer uma vez que é contrário a lei;
	c) a decisão de concessão ou indeferimento de vista remota dos autos deveria ter sido notificada aos patronos dos recorrentes. Até a presente data não foi efetivada a vista remota dos autos, fazendo com que os recorrentes sofram prejuízo para a elaboração de sua defesa;
	d) o respeito à legalidade e à justiça só se consumará por inteiro se este Tribunal declarar nulo o acórdão impugnado, devolver aos recorrentes o prazo de defesa, notificar o subscritor da presente peça recursal da decisão a respeito da vista remota dos autos, possibilitar a eventual interposição de Agravo para impugnar essa decisão, possibilitar produção de provas e realizar o julgamento novamente da Tomada de Contas Especial.	
	Análise 
5.2. Não assiste razão aos recorrentes. As alegações apresentadas não conduzem ao cerceamento da defesa. 
5.3. Os ofícios de citação do TCU aos responsáveis, no seu Anexo II (peças 47-49, p. 7) , informam da possibilidade de se requerer vista eletrônica dos autos. Descreve, inclusive, a forma de solicitação. Para melhor convicção, segue trecho do ofício de citação:
É possível requerer vista eletrônica dos autos, por meio do Portal TCU (www.tcu.gov.br > aba cidadão, serviços e consultas > e-TCU Processos > vista eletrônica de processos) , exceto no caso de processos/documentos sigilosos. Para tanto, devem ser providenciados o credenciamento e a habilitação prévia do responsável e/ou do procurador, no endereço eletrônico mencionado
5.4. Logo, não houve ofensa aos princípios do contraditório e da ampla defesa, uma vez que foi dada a oportunidade de acesso dos recorrentes aos autos. Se houve ausência de ingresso aos autos foi por inércia dos responsáveis, não sendo possível, portanto, atribuir responsabilidade a esta Corte de Contas.
5.5. Quanto ao pedido de prorrogação de prazo endereçado ao Tribunal, foi informado no ofício de citação (peças 47-49, p. 5-6) da possibilidade ou não do deferimento. Informou-se, ainda, que em caso de deferimento, a prorrogação tem início a partir do término do prazo inicial, e o TCU não está obrigado a notificar o responsável por ofício, em conformidade com o parágrafo único do art. 183 do Regimento Interno do TCU - RI/TCU, c/c o art. 19, § 6º, da Resolução - TCU 170/2004. Destacou-se que cabia ao interessado entrar em contato com a SECEX-MG ou acessar o processo por meio da vista eletrônica para tomar conhecimento sobre o deferimento do seu pedido. 
5.6. No tocante à alegada ilegalidade da Resolução TCU 170/2004, convém destacar que essa espécie normativa se sujeita ao crivo do controle do Judiciário, que tem atribuição para examinar a existência de possível vício da norma. Até o momento, no entanto, não houve impugnação dos termos deste normativo.
5.7. De qualquer modo, não há que se falar em violação ao direito de comunicação. O processo desta Corte segue o modelo eletrônico, que respeita a transparência e permite aos interessados que tenham acesso a todos os atos do processo. O ofício de citação observou o direito à ampla defesa, ao contraditório e ao devido processo legal e informou acerca de todos os procedimentos a serem adotados para acesso aos autos e ciência dos atos processuais. Os responsáveis, no entanto, se mantiveram inertes, não exercendo as faculdades processuais que lhes cabiam.
6.	Da regularidade das contas  
6.1. O recorrente argui pela regularidade na aplicação dos recursos públicos ao contestar as irregularidades apuradas, tendo em vista os seguintes fundamentos: 
	a) alegação de que não teria sido integralizado o valor da contrapartida:
	a.1) de acordo com o plano de trabalho aprovado pelo ente concedente, a contrapartida da instituição conveniada seria de 21% do valor do convênio. Ou seja, recebendo - como previsto - do ente concedente a importância de R$ 130.000,00, deveria o Movimento Gay de Minas contribuir com a contrapartida de R$ 34.860,00. Ocorre que o MGM não recebeu a totalidade dos recursos conveniados uma vez que foram pagas tão somente as três primeiras parcelas totalizando apenas o repasse de R$ 71.000,00. Logo, o valor a ser empregado em contrapartida deve ser necessariamente menor;
	a.2) mantendo o percentual pactuado, a contrapartida que pode ser cobrada da entidade da sociedade civil é no importe de R$ 14.910,00; 
	a.3) os documentos anexados na tomada de contas especial demonstram que a entidade gastou valor maior do que isso com as despesas previstas no plano de trabalho (tarifas de energia elétrica, água e aluguel) valor esse muito superior à contrapartida. Apenas para que se observe, somente o valor dos aluguéis do imóvel que servia de sede das atividades do convenio supera o valor que pode ser exigido da entidade conveniada;
	Análise 
6.2. Não assiste razão aos recorrentes. 
6.3. Em consonância com o Acórdão 1622/2017-TCU-Segunda Câmara, da relatoria do Ministro Augusto Nardes, a não aplicação da contrapartida implica a devolução da parcela dos recursos federais que acabaram por substituir, indevidamente, os recursos do convenente, a fim de se manter a proporcionalidade de aportes estabelecida no convênio. O montante devido deve ser obtido da incidência de percentual - extraído da relação original entre a contrapartida do convenente e os recursos repassados pelo concedente - sobre o valor dos recursos corretamente aplicados. 
6.4. É obrigação do convenente preservar, na execução do convênio, a proporção pactuada entre verbas transferidas e contrapartida, conforme relatado no Acórdão 5774/2015-TCU-Primeira Câmara, relatado pelo Ministro José Múcio Monteiro.
6.5. No caso concreto, a proporcionalidade encontrada de acordo com o termo do convênio 728/2005 foi de 79% de recursos federais e 21% de contrapartida. No relatório da decisão recorrida (peça 63, p. 3, item 10) , consignou-se que o valor executado da contrapartida foi de R$ 11.404,37, enquanto deveria ter sido executado R$ 11.925,82. O valor considerado devido pelo Tribunal é inferior ao mencionado pelos responsáveis em seu recurso (R$ 14.910,00) . Por conseguinte, adequada a cobrança de devolução aos cofres federais de R$ 522,45. 
6.6. A apuração do débito, portanto, não exigiu a devolução integral do valor da contrapartida, mas tão somente a devolução dos recursos federais que foram transferidos em percentual superior à contrapartida que seria devida.
	b) da alegação de despesas com a organização do Rainbow Fest: 
	b.1. foram consideradas ilegais as despesas realizadas no total de R$ 5.200,00 para a organização do evento Rainbow Fest. Como se vê no plano de trabalho, o convênio tinha por objetivo valorizar a cultura da comunidade LGBT. Ocorre que a maior expressão de tal cultura são as celebrações do Rainbow Fest e da parada do Orgulho Gay;
	b.2. ao contrário do que diz o parecer técnico elaborado, as despesas estão englobadas nos objetivos do convênio devendo as mesmas ser consideradas licitas e regulares. Ademais, observa-se que a conta especifica de movimentação do convênio recebeu inúmeros depósitos que superam, em muito, o valor de despesas com o Rainbow Fest; 
	b.3. mesmo que se considere que as mencionadas despesas não se relacionam com o convênio, fato é que foram essas suportadas pelo MGM e não pelo ente concedente, não sendo tais pagamentos motivo para considerar irregulares as contas prestadas.
	Análise
6.7. Não assiste razão aos recorrentes.
6.8. Conforme mencionado no histórico desta instrução, os convênios 728/2005 e 335/2006 tiveram vigência de 31/12/2005 a 3/10/2010 e 24/8/2006 a 22/9/2006, respectivamente (peça 3, p. 1) . O primeiro foi celebrado para apoiar o projeto "Valorizando a cultura GLBT" e o segundo, para realização do festival cultural GLBT.
6.9. Por meio do Acórdão 7053/2010-TCU-Segunda Câmara, o Tribunal inicialmente havia arquivado a TCE referente ao Convênio 335/2006 (peça 2, p. 6) . Nele é mencionado que o festival cultural LGBT era denominado "IX Rainbow Fest".
6.10. Portanto, as despesas aqui questionadas, no total de R$ 5.200,00, foram pagas com recursos do Convênio 728/2005, uma vez que realizadas dentro do seu período de vigência, conforme se afere no relatório da decisão recorrida (peça 63, p. 3, item 10.2) :
10.2 Despesas inelegíveis, ou seja, não contempladas no Plano de Trabalho e não acatadas pela área técnica, no importe de R$ 5.200,00, tendo como favorecida a empresa RAINBOW FESTE, pagas por meio dos cheques 17.385, de 18/08/2006, no valor de R$ 5.000,00, e 17.385, de 17/07/2006, no valor de R$ 200,00. 
6.11. Ao analisar o plano de trabalho do convênio 728/2005 (peça 1, p. 34-37) , não se identifica a previsão de gastos os quais se enquadrariam as despesas realizadas com a organização do evento Rainbow Fest, pagos à empresa de mesmo nome. O convênio 728/2005 tinha por objeto apoiar o projeto "Valorizando a cultura GLBT".
6.12 A convenente celebrou o Convênio 335/2006, com o Ministério da Cultura, especificamente para realizar o festival cultural LGBT nominado de "Rainbow Fest". No âmbito deste ajuste, com vigência entre 24/8/2006 a 22/9/2006, é que poderia custear o evento.
6.13. As despesas em exame, portanto, foram adequadamente glosadas pelo acórdão recorrido, pois referiam-se a pagamentos alheios ao objeto do Convênio 728/2005.
	c) dos cheques que não constaram da relação de pagamentos: os cheques 850.031, 850,040 e 850.127 não constaram da prestação de contas mas foram utilizados para pagar aos agentes culturais Hebert Carvalho de Paula (CPF n. XXX.371.196-XX) , Wagner Leonardo Costa Neves (RG-13141221-SSP/MG) e Ederson Romeu da Silva (CP XXX.724.386-XX) , respectivamente. 
	Análise
6.14. Em que pese as alegações, não foram apresentados documentos que deem suporte a tais despesas, tais como contratos de prestação de serviço. Tal fato impossibilita estabelecer o nexo de causalidade entre as despesas e a realização do objeto do convênio.	
	d) das despesas com a sede do projeto: 
	d.1. restou pactuado entre as partes que a contrapartida do MGM no convênio seria representada pelas despesas com a manutenção do espaço físico para a consecução das atividades. No caso, os pagamentos de aluguel e as tarifas de energia elétrica correspondem à contrapartida sendo, pois, lídimas;
	d.2. os extratos da conta bancária específica do convênio demonstram que o MGM creditou na mencionada conta bancária o valor de R$ 12.165,99 (doze mil e cento e sessenta e cinco reais e noventa e nove centavos) . Questiona-se o valor de R$ 2.409,66 como indevidos. No entanto, mesmo que se mantenha o equívoco de considerar tais despesas como não relacionadas com o objeto do convênio, há que se concluir que tais valores foram suportados pelos recursos próprios do MGM uma vez que os créditos efetivados pela entidade conveniada superam os valores glosados.
		Análise
6.15. Ao analisar o plano de trabalho, identifica-se entre suas especificações, a previsão de despesa com manutenção sede, relativo à meta 6, item 6.2. De fato, é razoável relacionar as despesas com aluguel e energia elétrica à manutenção do espaço utilizado para realização do objeto do convênio.
6.16. Porém, o contrato de locação apresentado refere-se à sede da signatária do convênio Movimento Gay de Minas. Tal dispêndio refere-se a despesa corrente da instituição, que existe independente do convênio firmado. Ademais, o contrato de locação apresentado não tem respaldo legal, uma vez que não foi assinado pelo locador nem pelo locatário, não podendo tal documento, portanto, servir de base para justificar a despesa (peça 80, p. 18-22) .
6.17. O mesmo raciocínio é aplicável à despesa com energia, que é um dispêndio da instituição e não do projeto. 
6.18. Aceitar que tais despesas sejam custeadas com os recursos do convênio é assumir para a União as despesas correntes da convenente.
6.19. Ora, é responsabilidade do convenente comprovar, por meio de documentações hábeis, a execução das despesas dentro do especificado no plano de trabalho. Tal assertiva se aplica à totalidade dos recursos previstos no termo de convênio. 
	e) Do pagamento de tarifas bancárias: 
	e.1) é sabido que faz parte do convênio a obrigação de que se realize a movimentação dos valores relativos ao convênio através de uma conta bancária específica. Ora, é fato público e notório que a manutenção de contas bancárias se dá através do pagamento de tarifas; 
	e.2) os valores relativos à contrapartida do convênio foram especificados no plano de trabalho, não cabendo ao ente conveniado o pagamento das mencionadas tarifas. Ora, sendo obrigatória abertura de conta corrente especifica para a gestão do convênio, e não estando prevista a obrigação do MGM quitar as tarifas bancárias, é forçoso concluir que as mesmas devem ser quitadas com o valor disposto para o convênio. Assim, a imputação do pagamento de tarifas bancárias da conta específica do convênio como despesa irregular deve ser revista.
	Análise
6.20. Não merece guarida as alegações apresentadas. Os recursos do convênio são eminentemente públicos e estão vinculados a um projeto específico, de acordo com o programa de trabalho estabelecido no instrumento, não podendo ser aplicados no pagamento de taxas bancárias.
6.21. A utilização de recursos da conta específica do convênio para pagamento de tarifas bancárias contraria o inciso VII, art. 8° da IN/STN 01/1997, in verbis: 
Art. 8" É vedada a inclusão, tolerância ou admissão, nos convênios, sob pena de nulidade do ato e responsabilidade do agente, de cláusulas condições que prevejam ou permitam:
VII - realização de despesas com taxas bancárias, com multas, juros ou correção monetária, inclusive, referentes a pagamentos ou recolhimentos fora dos prazos.
6.22. Nessa linha, é indevido o pagamento de tarifas bancárias em conta específica de convênio, pois tais contas deveriam estar isentas dessa cobrança (art. 8º, inciso VII, da Instrução Normativa-STN 1/97 e art. 42, § 5º, da Portaria Interministerial 127/2008) . Tal posicionamento é ratificado no Acórdão 6438/2011-TCU-Primeira Câmara, relatado pelo Ministro Augusto Sherman.
	f) Da aquisição de máquina filmadora: a aquisição da máquina filmadora está prevista no plano de trabalho na meta 01, etapa 1.1. Como se vê, da mera leitura do plano de trabalho há previsão para a aquisição de maquinário para a elaboração de vídeos. Assim, está prevista a aquisição de filmadora e mesa de edição. 
	Análise
6.23. Da análise do plano de trabalho (peça 1, p. 34) , constata-se que não consta entre suas especificações a aquisição de máquina filmadora. Na citada meta 1, etapa 1.1, consta "equipamento mesa edição", na etapa 1.2 consta "equipamento estúdio de radio" e etapa 1.3 consta "teclado". A despesa, portanto, não possuía previsão no plano de trabalho do ajuste e foi adequadamente glosada.
	g) Do pagamento a membro de diretoria: 
	g.1) o recorrente Oswaldo Braga Júnior, que fora presidente do MGM, também atuou como coordenador do projeto. De se notar que o valor previsto para a coordenação é extremamente baixo. O volume de trabalho para tal encargo de um programa como o conveniado é grande. Assim, somente aceita assumir tal encargo quem acredita na importância social do projeto. Foi o que ocorreu com o recorrente; 
	g.2) de se notar que, na época do ajuste, não existia qualquer vedação legal para que uma entidade remunerasse seus dirigentes com recursos de convênio. Tal vedação veio apenas em 2011 com a Portaria Interministerial MP/MF/CGU 507/2011. No entanto, o convênio foi celebrado antes da edição de tal norma regulamentar. Portanto, o que o Acórdão combatido faz é aplicar retroativamente uma norma regulamentar, medida essa que é vedada inclusive para as leis.
	Análise
6.24. A Cláusula Sexta, Parágrafo Terceiro do Termo de Convênio (peça 1, p. 56) veda expressamente o pagamento de gratificação, consultoria, assistência técnica ou vantagem, a dirigentes, associados ou servidores que pertençam aos quadros de órgãos ou de entidades da Administração Pública Federal, Estadual, Municipal ou do Distrito Federal, ou que estejam lotados ou em exercício em qualquer dos entes partícipes, bem como, o pagamento de despesas a título de taxa de administração, de gerência ou similar.
6.25. No caso sob análise, o Sr Oswaldo Braga Júnior era presidente do MGM, logo, tal despesa não poderia ser custeada às expensas do convênio 728/2005.
	h) Da prestação de contas relativos à terceira parcela e ao Convênio 335/2006: dado o extravio de documentos na sede da entidade conveniada, necessário que se possibilitasse que os recorrentes e seus procuradores tivessem vista dos autos para poder responder adequadamente todas as impugnações da tomada de contas especial.
	Análise 
6.26. As alegações apresentadas não merecem guarida. 
6.27. Se a MGM foi vítima de extravio de documentos, é presumível, e razoável, que a entidade tenha tomado medidas administrativas ou judiciais com o fim de recuperá-los. Todavia, os recorrentes não trouxeram qualquer evidência de que tenha implementado providências nesse sentido. Apenas alega extravio, sem qualquer comprovação.
6.28. No tocante ao acesso aos autos, como já analisado no item 5.3 desta instrução, os ofícios de citação do TCU aos responsáveis, no seu Anexo II, enfatizaram que havia possibilidade de requerer-se vista eletrônica dos autos, descrevendo, inclusive, a forma de solicitação. Se não o fez, foi por opção.
6.29. Importa ainda destacar que resta caracterizada a omissão no dever de prestar contas no prazo estabelecido, além da ausência de justificativa plausível para tal conduta por parte dos responsáveis.
6.30. O Regimento Interno do Tribunal, em seu art. 209, § 4º, é claro ao definir que a apresentação de documentos comprobatórios de despesas, extemporaneamente, não é suficiente para elidir a irregularidade caracterizada pela omissão no dever de prestar contas, salvo se acompanhada de justificativas plausíveis como atenuante para tal conduta, o que não ocorreu.
6.31. Logo, resta assente nos autos a ausência de justificativa para a omissão no dever de prestar contas. Essa situação, por si só, de acordo com a jurisprudência desta Corte, justifica o julgamento pela irregularidade das contas dos responsáveis além da aplicação de multa.
6.32. Vale ainda destacar que, mesmo sendo do responsável o ônus de demonstrar que as saídas de recursos da conta específica do convênio seguiram as regras da Instrução Normativa STN 1/1997, foram verificadas diversas inconsistências/irregularidades.
6.33. Durante a apuração das contas, identificou-se a inexistência de diversos documentos essenciais para a comprovação da execução do objeto e a conexão entre os dispêndios ocorridos e os recursos federais repassados, tais como pagamentos indevidos, aquisições de equipamento em desacordo com o plano de trabalho, não aplicação da devida contrapartida, não apresentação da prestação de contas da terceira parcela do convênio 728/2005, pagamentos fora do prazo de vigência do convênio. 
6.34. A demonstração da regularidade da aplicação dos recursos públicos transferidos por meio de convênio pressupõe a evidência da relação de causalidade entre eles e as despesas realizadas. Admitir o contrário é possibilitar, a título de mera exemplificação, o ardil de concretizar o objeto do convênio com recursos oriundos de outras fontes para desviar os oriundos do convênio.
6.35. O gestor responsável não comprovou a regularidade das contas. A regra relativa ao exercício do controle financeiro no processo deste Tribunal privilegia, como princípio básico, a inversão do ônus da prova, pois cabe ao gestor público comprovar a boa e regular aplicação dos dinheiros e valores públicos, sob sua responsabilidade. 
6.36. Diante do exposto, e considerando que a comprovação da realização do objeto conveniado se faz preponderantemente por meio de documentos, constata-se que não foi apresentada toda a documentação exigida no termo de convênio, o que impossibilita a comprovação da regular aplicação dos recursos federais geridos.
CONCLUSÃO
7.	Em face das análises anteriores, conclui-se que:
a) os ofícios de citação do TCU aos responsáveis, no seu Anexo II (peças 47-49) , informaram da possibilidade de se requerer vista eletrônica dos autos, descrevendo, inclusive, a forma de solicitação. Logo, se houve ausência de acesso aos autos foi por inércia dos responsáveis, não sendo possível, portanto, atribuir responsabilidade a esta Corte de Contas;
b) a não aplicação da contrapartida implica a devolução da parcela dos recursos federais que acabaram por substituir, indevidamente, os recursos do convenente, a fim de se manter a proporcionalidade de aportes estabelecida no convênio. O montante devido deve ser obtido da incidência de percentual - extraído da relação original entre a contrapartida do convenente e os recursos repassados pelo concedente - sobre o valor dos recursos corretamente aplicados;
c) os recursos do convênio são eminentemente públicos e estão vinculados a um projeto específico, de acordo com o programa de trabalho estabelecido no instrumento, não podendo ser aplicados no pagamento de taxas bancárias; 
d) resta caracterizada a omissão no dever de prestar contas no prazo estabelecido, além da ausência de justificativa plausível para tal conduta por parte dos responsáveis;
e) as alegações apresentadas não são capazes de demonstrar a regularidade na aplicação dos recursos públicos, restando adequada as glosas realizadas no âmbito do acórdão recorrido.
7.1. Assim, os elementos apresentados pelos recorrentes não têm o condão de modificar a deliberação recorrida, devendo-se mantê-la em seus exatos termos. 
OUTRAS INFORMAÇÕES
8.	Os recorrentes solicitam que as publicações relativas a este recurso sejam encaminhadas ao endereço profissional do advogado Pedro Mourão Paiva, constante da peça 54: Rua Halfeld, nº 828, conjunto 913/914 - Centro, Juiz de Fora - MG.
8.1. Registre-se, por fim, que os recorrentes requerem a realização de sustentação oral por ocasião do julgamento, cabendo o seu deferimento nos termos do art. 168 do RI/TCU. A notificação da parte acerca do deferimento de seu pedido deve ser realizada por meio da publicação das pautas das sessões na imprensa oficial ou portal do Tribunal na internet e em excerto do Boletim do Tribunal de Contas da União, nos termos do art. 3º da Portaria TCU 239/2000 c/c art. 141, § 4º, do RITCU.
PROPOSTA DE ENCAMINHAMENTO
9.	Diante do exposto, com fundamento nos artigos 32, inciso I, e 33 da Lei 8.443/1992, submetem-se os autos à consideração superior, propondo-se:
a) conhecer do recurso e, no mérito, negar-lhe provimento;
b) deferir o pedido de sustentação oral, nos termos do art. 168 do RI/TCU, devendo a parte ser notificada nos moldes previstos no art. 3º da Portaria TCU 239/2000 c/c art. 141, § 4º, do RITCU;
c) comunicar aos recorrentes e aos demais interessados a deliberação que vier a ser proferida por esta Corte."
É o relatório.

Pedro Mourão Paiva (130.141/OAB-MG) e outros, representando Marcos Trajano e Oswaldo Braga Junior.

Procurador Rodrigo Medeiros de Lima.

TOMADA DE CONTAS ESPECIAL. FUNDO NACIONAL DA CULTURA. CONVÊNIOS. IMPUGNAÇÃO PARCIAL DE DESPESAS. CITAÇÃO. REVELIA. CONTAS IRREGULARES. DÉBITO. RECURSO DE RECONSIDERAÇÃO. ARGUMENTOS INSUFICIENTES PARA REFORMA DO JULGADO. CONHECIMENTO E REJEIÇÃO.

TOMADA DE CONTAS ESPECIAL (TCE)

Secretaria de Recursos (SERUR); Secretaria de Controle Externo de Tomada de Contas Especial (Secex-TCE).

Em julgamento recurso de reconsideração interposto por Oswaldo Braga Júnior e Marcos Trajano em face do Acórdão 2808/2018-TCU-Primeira Câmara, por meio do qual o Tribunal julgou irregulares suas contas e lhes condenou ao pagamento de débito e multa, em vista da impugnação parcial das despesas realizadas no âmbito dos convênios 728/2005 (Siafi 555084) e 335/2006 (Siafi 566893) , cujos objetos eram, respectivamente, apoiar o projeto "Valorizando a cultura GLBT" e a realização de "festival cultural GLBT". 
Nesta oportunidade, os ora recorrentes alegam, em síntese, que:
a) Haveria ocorrido afronta ao princípio do contraditório e da ampla defesa, porquanto não teria sido atendido pedido de dilação do prazo para apresentação de defesa;
b) Não tiveram acesso aos autos para lhes subsidiar a defesa, tendo à disposição somente o ofício de notificação encaminhado pela secretaria instrutiva;
c) A aplicação dos recursos teria sido regular, de acordo com suas manifestações acerca do valor integralizado a título de contrapartida, das despesas com a sede do projeto e com outras despesas.
Após examinar as razões recursais, a Secretaria de Recursos concluiu que não foram trazidos elementos suficientes para alterar a deliberação recorrida, razão pela qual, com a concordância do Ministério Público junto ao TCU, propõe o conhecimento e o não provimento do apelo recursal.
Preliminarmente, ratifico o despacho exarado no sentido de que o presente recurso merece ser conhecido, porquanto preenche os requisitos de admissibilidade previstos nos arts. 32, inciso I, e 33 da Lei 8.443/1992.
Quanto ao mérito, concordo com a análise empreendida pela secretaria especializada, transcrita no relatório precedente, a qual enfrentou e afastou com propriedade cada um dos argumentos apresentados pelos recorrentes, razão pela qual incorporo seus fundamentos às minhas razões de decidir.
Importante registrar que é praxe desta Corte de Contas informar ao responsável, no ofício de citação, da possibilidade de se requerer vista eletrônica dos autos do processo. Também é comum que conste no ofício de citação que eventual pedido de prorrogação pode ou não ser deferido e que, em caso de deferimento, a prorrogação tem início a partir do término do prazo inicial, não estando o TCU obrigado a notificar o responsável por ofício, conforme parágrafo único do art. 183 do Regimento Interno do TCU - RI/TCU, c/c o art. 19, § 6º, da Resolução - TCU 170/2004. Todo o exposto foi integralmente aplicado no presente processo.
Desse modo, concordo com a Serur de que houve inércia dos responsáveis, já que poderiam entrar em contato com o Tribunal, ou acessar o processo por meio da vista eletrônica, para tomar conhecimento de que seu pedido de dilação fora, sim, deferido (peça 56) .
Quanto às demais alegações dos recorrentes, considero apropriadas e suficientes as análises já realizadas pela Secretaria de Recursos, por meio das quais ficou demonstrado que não têm o condão de alterar as conclusões e os fundamentos da decisão impugnada. Com efeito, não foi possível concluir-se pela regular utilização dos valores impugnados.
Concluindo, e considerando a ausência de elementos capazes de alterar o juízo anteriormente formulado, entendo não ser possível reformar o julgado, como pretendem os recorrentes.
Feitas essas considerações, entendo que o presente recurso deve ser conhecido e rejeitado, mantendo-se inalterada a deliberação ora combatida.
Ante o exposto, voto por que o Tribunal adote o Acórdão que ora submeto à deliberação deste Colegiado.
TCU, Sala das Sessões Ministro Luciano Brandão Alves de Souza, em 30 de abril de 2019.
BRUNO DANTAS 
Relator